【裁判字號】    98,交抗,620
【裁判日期】    981027
【裁判案由】    聲明異議
【裁判全文】
臺灣高等法院高雄分院刑事裁定         98年度交抗字第620號
抗  告  人  交通部公路總局高雄區監理所
代  表  人  乙○○
受處分人    甲○○
上列抗告人因受處分人違反道路交通管理處罰條例聲明異議案件
，不服臺灣高雄地方法院中華民國98年8 月11日裁定（98年度交
聲字第2209號），提起抗告，本院裁定如下：
    主  文
抗告駁回。
    理  由
一、抗告意旨略以：按緩起訴乃附條件之不起訴處分，本質上為
    不起訴處分之一種，緩起訴處分時，依刑事訴訟法第253 條
    之2 第1 項規定命被告向指定之公益團體支付一定金額者，
    乃屬一種特殊之處遇措施，而非刑法所規定之刑罰。故刑事
    案件經檢察官為緩起訴確定後，應視同不起訴處分確定，得
    依行政罰法第26第2 項規定依違反行政法規定裁處之。本件
    受處分人即異議人甲○○因酒醉駕車之行為，雖經檢察官為
    緩起訴處分，應仍得依違反行政法上義務規定裁處之，抗告
    人處罰異議人罰鍰新台幣（下同）49,500元部分，於法有據
    ，爰提起抗告請撤銷原裁定，更為適法之裁定等語。
二、本案經本院審理結果，認第一審裁定認事用法均無不當，應
    予維持，並引用第一審裁定書記載之理由（如附件）。
三、經查：
(一)、行政罰法第26條之立法理由係以：「一行為同時觸犯刑事法
    律及違反行政法上義務規定時，由於刑罰與行政罰同屬對不
    法行為之制裁，而刑罰之懲罰作用較強，故依刑事法律處罰
    ，即足資警惕時，實無為一事二罰再處行政罰之必要。且刑
    事法律處罰，由法院依法定程序為之，較符合正當法律程序
    ，應予優先適用。但罰鍰以外之沒入或其他種類行政罰，因
    兼具維護公共秩序之作用，為達行政目的，行政機關仍得併
    與裁處」等語，可知該規定乃認處罰目的及處罰方式均相同
    時，若依刑事法律處罰，即無再為行政處罰之必要，以免違
    背「一事不二罰」之原則。
(二)、行政罰法第26條之規定既未將緩起訴處分列舉其中，本於「
    例外規定從嚴解釋」之法理及前揭說明，自不能將條文中「
    不起訴處分」之範圍，擴及於性質顯不相同之「緩起訴處分
    」，故如緩起訴處分已為被告應履行支付一定金錢之命令，
    而已依懲罰作用較強之刑事法律制裁後，即不得再依行政法
    為相同性質之處罰。惟按道路交通管理處罰條例第35條第8
    項規定：「前項（指有酒精濃度超過規定標準而駕駛車輛等
    情形）汽車駕駛人，經裁判確定處以罰金低於本條例第92條
    第3 項所訂最低罰鍰基準規定者，應依本條例裁決繳納不足
    最低罰鍰之部分」，此一規定法理上係屬行政罰法第26條第
    1 項之特別規定，而如前所論命被告支付一定金額之緩起訴
    處分，既屬行政罰法第26條第1 項之「刑事法律處罰」，且
    為避免經法院裁判確定者，仍得裁決繳納，而經緩起訴確定
    者，反而不得裁決繳納差額之不公平現象，命被告支付一定
    金額之緩起訴處分，亦應有該條之適用。
四、綜上所述，本件異議人甲○○既已繳納緩起訴處分金50,000
    元，則原裁定因而撤銷原處分關於罰鍰49,500元部分，並為
    異議人不罰之諭知，經核尚無違誤。抗告人所執上情提起抗
    告，並無理由，應予駁回。
據上論結，應依道路交通案件處理辦法第26條，刑事訴訟法第41
2 條，裁定如主文。
中    華    民    國    98    年    10    月    27    日
                刑事第三庭  審判長法  官  莊崑山
                                  法  官  唐照明
                                  法  官  張意聰
以上正本證明與原本無異。
本裁定不得再抗告。
中    華    民    國    98    年    10    月    27    日
                                  書記官  陳金
附件：
臺灣高雄地方法院交通事件裁定        98年度交聲字第2209號
原處分機關  交通部公路總局高雄區監理所
異  議  人
即受處分人  甲○○  男  35歲（民國○○年○月○○日生）
                    身分證統一編號：Ｚ000000000號
                    住高雄縣鳳山市○○○路102巷28號
上列受處分人因違反道路交通管理處罰條例案件，對於交通部公
路總局高雄區監理所98年7 月15日所為之處分（原處分案號：高
監自裁字第裁80-NO0000000號），聲明異議，本院裁定如下：
    主  文
原處分關於罰鍰新臺幣肆萬玖仟伍佰元部分撤銷。
上開撤銷部分，甲○○不罰。
    理  由
一、原處分意旨略以：異議人即受處分人甲○○於民國96年12月
    5 日20時許飲酒後駕駛車號ZT-2196 號自用小客車，行經高
    雄縣鳳山市○○路20號前時，因不勝酒力而自後追撞同向騎
    乘腳踏車之案外人許李美智，致案外人倒地受傷，嗣經警到
    場施以酒精測試，測得異議人呼氣中所含酒精濃度達每公升
    0.59毫克，並開立舉發違反道路交通管理事件通知單，而原
    處分機關依據道路交通管理處罰條例第35條第1 項第1 款規
    定，於98年7 月15日以高監自裁字第裁80-NO0000000號裁決
    書裁處異議人罰鍰新臺幣（下同）49,500元，並施以道安講
    習（另駕駛執照已於96年12月19日至97年12月18日已執行吊
    扣在案）。異議人接獲裁決書後，不服上開裁決處分，於法
    定期間內向本院聲明異議。
二、本件異議意旨略以：異議人因酒後駕駛自用小客車被警察酒
    測，然其事後已與被害人和解，且酒後駕車部分亦由檢察官
    緩起訴，命其向國庫繳交50,000元，並於97年5 月27日繳清
    ，現又由原處分機關裁罰49,500元，請求撤銷原處分，爰提
    起本件聲明異議等語。
三、按汽車駕駛人，駕駛汽車經測試檢定有酒精濃度超過規定標
    準之情形者，處1 萬5,000 元以上6 萬元以下罰鍰，並當場
    移置保管該汽車及吊扣其駕駛執照1 年；有第35條第1 項規
    定之情形者，應接受道路交通安全講習，道路交通管理處罰
    條例第24條第1 項第2 款、第35條第1 項第1 款分別定有明
    文。又一行為同時觸犯刑事法律及違反行政法上義務規定者
    ，依刑事法律處罰之。但其行為應處以其他種類行政罰或得
    沒入之物而未經法院宣告沒收者，亦得裁處之。前項行為如
    經不起訴處分或為無罪、免訴、不受理、不付審理之裁判確
    定者，得依違反行政法上義務規定裁處之，行政罰法第26條
    亦有明文規定。
四、經查：
(一)、按於94年2 月5 日公布，並自95年2 月5 日施行之行政罰法
    第26條第1 項規定：「一行為同時觸犯刑事法律及違反行政
    法上義務規定者，依刑事法律處罰之。但其行為應處以其他
    種類行政罰或得沒入之物而未經法院宣告沒收者，亦得裁處
    之」；次按於94年12月28日修正公布，並自95年7 月1 日施
    行之道路交通管理處罰條例第35條第8 項規定：「…前項（
    指有酒精濃度超過規定標準而駕駛車輛等情形）汽車駕駛人
    ，經裁判確定處以罰金低於本條例第92條第3 項所訂最低罰
    鍰基準規定者，應依本條例裁決繳納不足最低罰鍰之部分」
    。參諸上開條文之規定，可認道路交通管理處罰條例第35條
    第8 項，為行政罰法第26條第1 項之特別規定。再按被告所
    犯為死刑、無期徒刑或最輕本刑3 年以上有期徒刑以外之罪
    ，檢察官參酌刑法第57條所列事項及公共利益之維護，認以
    緩起訴為適當者，得定1 年以上3 年以下之緩起訴期間為緩
    起訴處分，刑事訴訟法第253 條之1 定有明文，又依同法第
    253 條之2 第1 項規定，檢察官為緩起訴處分者，得課被告
    予一定之負擔或指示，其中緩起訴之被告若依檢察官緩起訴
    處分命令，向公庫或公益團體支付一定金額，即係履行檢察
    官為緩起訴處分命令，該等金錢給付，並得為民事強制執行
    名義，受處分人因上開緩起訴處分而剝奪其財產權，主觀上
    前揭金錢給付義務亦具有強制性、懲罰性，雖不若易科罰金
    係以支付金錢作為自由刑之替代，惟經由緩起訴處分條件之
    履行使其免於遭檢察官發動起訴程序，仍具有替代刑罰之效
    果，實質上應屬於行政罰法第26條第1 項所稱之「刑事法律
    處罰」，而有行政罰法第26條第1 項「一事不二罰」規定之
    適用。則依修正後道路交通管理處罰條例第35條第8 項所規
    定之罰金，解釋上亦應包括依檢察官處分命令，而向公庫或
    公益團體支付一定金額在內。故受處分人既依檢察官之緩起
    訴處分命令，向公庫或公益團體支付一定金額，即係履行檢
    察官所為緩起訴處分命令，與受刑事處罰無異。
(二)、查本件異議人於上開時、地酒後駕車為警查獲，經臺灣高雄
    地方法院檢察署檢察官於97年2 月22日以97年度偵字第2859
    號為緩起訴處分，緩起訴期間為2 年，並命異議人於上開緩
    起訴處分確定3 個月內，向國庫支付5 萬元，該緩起訴處分
    於97年4 月2 日確定，並於98年4 月1 日期滿等情，有原處
    分機關高監自裁字第裁80-NO0000000號違反道路交通管理事
    件裁決書、臺灣高雄地方法院檢察署檢察官97年度偵字第28
    59號緩起訴處分書、臺灣高等法院高雄分院檢察署97年度上
    職議字第1699號處分書各1 份附卷足憑。是依上開法條規定
    及說明，自堪認原處分機關於本案情形應不得就異議人同一
    行為再為行政罰鍰處分，據此，原處分機關依道路交通管理
    處罰條例第24條第1 項第2 款、第35條第1 項第1 款規定，
    對異議人上開酒後駕車之違規行為予以裁罰時，除其行為應
    處以其他種類行政罰即吊扣駕駛執照、施以道路安全講習部
    分，仍得予以裁處外，自不得再就科處行政罰鍰部分對於異
    議人予以重複處罰。據上，原處分機關逕以異議人酒精濃度
    超過規定標準，而對其裁處罰鍰49,500元部分，即有未恰。
    又異議人所支付之緩起訴處分金為50,000元，已逾原處分機
    關裁處罰鍰金額49,500元，異議人自無另依道路交通管理處
    罰條例第35條第8 項規定補繳差額之問題，附此敘明。
(三)、綜上，原處分機關上開罰鍰之行政裁罰，既有未恰，自應由
    本院撤銷原處分關於49,500元罰鍰部分。而原處分關於吊扣
    駕駛執照及施以道安講習部分，異議人並未聲明異議，不在
    本件審理及撤銷之範圍內，附此敘明。
五、依道路交通案件處理辦法第20條前段，裁定如主文。
中    華    民    國    98    年    8     月    11    日
                      交通法庭  法  官  蔣志宗
以上正本證明與原本無異。
如不服本裁定，應於收受送達後5 日內向本院提出抗告狀。
中    華    民    國    98    年    8     月    11    日
                                書記官  李崑良


司法院資訊處製作；財團法人民間司法改革基金會備份。
